【裁判字號】    94,簡上,44
【裁判日期】    950119
【裁判案由】    給付會款
【裁判全文】
臺灣士林地方法院民事判決              94年度簡上字第44號
上  訴  人  巳○○
                        3號
訴訟代理人  丑○○○
上  訴  人  申○○
訴訟代理人  未○○
上  訴  人  甲○○
            午○○
                        號
            戌○○
被 上訴 人  宇○○
            辰○
            天○○
            子○
            卯○○
            癸○○
前六人共同
訴訟代理人  寅○○○
被 上訴 人  戊○○
訴訟代理人  乙○○○
被 上訴 人  丙○○
            丁○○
            辛○○
            壬○○
            亥○○
            庚○○○
            己○○(即汪金鸞)
            地○○
當事人間請求給付會款事件，上訴人對於中華民國93年1月30日
本院士林簡易庭92年度士簡字第807號第一審判決提起上訴，本
院於94年12月29日言詞辯論終結，判決如下：
    主  文
原判決除確定部分外廢棄。
上列廢棄部分被上訴人在第一審之訴駁回。
第一審（確定部分除外）、第二審訴訟費用由被上訴人負擔。
    事實及理由
一、本件被上訴人未於最後言詞辯論期日到場，核無民事訴訟法
    第386 條所列各款之情形，爰依上訴人聲請，由其一造辯論
    而為判決。又民法債編於民國88年4 月21日修正公布增訂第
    19節之1 「合會」節（含第709 條之1 至第709 條之9），
    該增訂條文並於89年5 月5 日始正式施行，而關於合會之相
    關條文，民法債編施行法並未特別規定其具有溯及效力，是
    依債編施行法第1 條後段之規定，本件合會發生於85年9 月
    ，尚在前述法令增訂公布之前，應不適用該修正後之新法，
    合先敘明。
二、被上訴人起訴主張：緣訴外人酉○○○於85年9 月間起，以
    其配偶陳永欽之名義召集民間互助會，連同會首共118 會，
    每月會款新台幣（下同）10,000元，自85年9 月20日起，每
    月20日開標，雙月份加標一會，有互助會會單乙紙可稽（其
    中庚○○○係以汪金水名義參加）。惟自91年8 月20日起，
    會首酉○○○無故宣告倒會，致該民間互助會無法繼續進行
    ，算至92年4 月20日結束時，尚餘14會，亦即每一死會會員
    應繳140,000 元，惟因會首酉○○○冒標21會，實餘35個活
    會，而被上訴人共有21個活會，上訴人甲○○有二個死會，
    其餘上訴人各有一個死會，因會首酉○○○怠於向死會會員
    收取會款，被上訴人為活會會員，爰依民法第242 條規定，
    代位酉○○○向上訴人即死會會員請求給付會款，並由被上
    訴人受償，亦即上訴人甲○○應各給付第三人酉○○○280,
    000 元，其餘上訴人應各給付酉○○○140,000 元，並均自
    起訴狀繕本送達翌日起至清償日止按年息5%計算之利息，由
    被上訴人代位受領等語。
三、上訴人申○○主張：互助會會單上記載申○○參加互助會1
    會，實際上係連清景所參加，申○○既未參加互助會，實毋
    庸繳納會款等語。上訴人巳○○主張：其雖參加會首酉○○
    ○招募的互助會，但因丑○○○對酉○○○有債權11,000,0
    00元，已移轉其中債權160,000 元予上訴人巳○○，以之與
    其對會首酉○○○應繳死會會款之債務140,000 元及利息抵
    銷後，其毋庸再給付酉○○○任何金錢等語。上訴人甲○○
    主張：會首酉○○○並未付清2個死會會款，尚欠600,000元
    ，其參加會首另3 個互助會都是活會，酉○○○共欠1,800,
    000 元之債務，其以應繳死會會款債務與之抵銷後，應毋庸
    再給付死會會款等語。上訴人午○○主張：其於91年5 月20
    日得標，但會首酉○○○未給付全部會款，尚欠300,000 元
    ，上訴人午○○以之與對酉○○○之死會會款債務抵銷，抵
    銷後毋庸再給付任何死會會款等語。上訴人戌○○主張：陳
    松發亦參加會首酉○○○互助會3 會，其中1 個死會，2 個
    活會，酉○○○尚應給付陳松發2,000,000 元，陳松發移轉
    對會首之債權160,000 元予上訴人戌○○，以之與其對會首
    酉○○○應繳死會會款之債務140,000 元及利息抵銷後，其
    毋庸再給付酉○○○任何金錢等語。
四、原審就上訴人部分判決被上訴人全部勝訴，即上訴人甲○○
    應給付第三人酉○○○280,000 元，上訴人申○○、巳○○
    、午○○、戌○○應各給付酉○○○140,000 元，並均自92
    年7 月15日起至清償日止按年息5%計算之利息，且由被上訴
    人代位受領（被上訴人即原告對其餘遭原審駁回部分及其他
    被告對於敗訴部分於上訴期間中均未提起上訴，故已確定）
    ，上訴人主張原判決認事用法有所違誤，因而提起上訴請求
    廢棄改判，並均聲明如前揭主文所載。被上訴人均未於最後
    言詞辯論期日到場，被上訴人天○○、戊○○、宇○○、子
    ○、辰○、癸○○、卯○○於準備程序中之聲明：駁回上訴
    ，其餘被上訴人並無聲明或陳述。
五、本院得心證之理由：
  (一)本件被上訴人主張：訴外人酉○○○於85年9 月間起，以其
    配偶陳永欽之名義召集民間互助會，連同會首共118 會，每
    月會款10,000元，自85年9 月20日起，每月20日開標，雙月
    份加標1 會，惟自91年8 月20日起，會首酉○○○無故宣告
    倒會，致該民間互助會無法繼續進行，算至92年4 月20日結
    束時尚餘14會，亦即每1 死會會員應繳140,000 元，惟因會
    首酉○○○冒標21會，實餘35個活會等情，有互助會會單為
    證，並為上訴人所不爭執，堪信為真實。
  (二)按於民法債編增修「合會」節之前，依臺灣民間互助會習慣
    ，互助會係會首與會員間所訂立之契約，會員與會員間並無
    法律關係之存在，互助會定期開標，以標金（即所謂會息）
    最高者為得標，會員得標時應付出標金，此項標金為未得標
    會員所應得之利益，會首倒會應認為有損害未得標會員所應
    得利益之行為，對於未得標會員，除應給付原繳會款外，並
    應負給付標金之義務。次按二人互負債務，而其給付種類相
    同，並均屆清償期者，各得以其債務，與他方之債務，互相
    抵銷，民法第334條第1項前段分別定有明文。經查：
    1.上訴人申○○部分：上訴人申○○主張其並未參加互助會
      ，係伊母以伊父連清景名義跟會等情，雖為被上訴人所否
      認，惟證人即會首酉○○○到庭證稱該互助會係由申○○
      之母在繳會款，只是會單上寫申○○的名字等語，足認上
      訴人申○○並非真正參加本件互助會之人，應認上訴人申
      ○○主張其毋庸給付等語，尚屬可採。
    2.上訴人巳○○部分：上訴人巳○○對其有死會1 會部分並
      未爭執，惟主張因丑○○○對酉○○○有債權11,000,000
      元，已移轉其中債權160,000 元予上訴人巳○○，以之與
      其對會首酉○○○應繳死會會款之債務140,000 元及利息
      抵銷後，毋庸再給付酉○○○任何金錢等語，業據證人即
      會首酉○○○到庭證稱確實積欠丑○○○11,000,000元債
      務，又丑○○○於94年6 月17日當庭移轉其中債權160,00
      0 元予上訴人巳○○並告知債務人酉○○○，自已發生債
      權移轉之效力，上訴人巳○○據以主張與酉○○○對其之
      死會會款債權140,000 元及自92年7 月15日起至94年6 月
      16日止按年息5%計算之利息相抵銷，酉○○○對其已無債
      權可請求等語，應屬有據。
    3.上訴人甲○○部分：上訴人甲○○對其有死會2 會部分並
      未爭執，惟主張會首酉○○○積欠死會會款600,000 元及
      其他互助會會款，共計1,800,000 元之債務等語，雖為被
      上訴人所否認，但證人即會首酉○○○業到庭證稱確有積
      欠上訴人甲○○1,800,000 元債務，上訴人甲○○據以主
      張以該債權與酉○○○對其之死會會款債權280,000 元相
      抵銷（前揭會首之死會會款債務600,000 元係於92年7 月
      15日之前發生，被動債權尚無利息產生），酉○○○對其
      已無債權可請求等語，應屬有據。
    4.上訴人午○○部分：上訴人午○○對其有死會1 會部分並
      未爭執，惟主張其標取互助會後，並未取得全部會款，酉
      ○○○尚欠其應得會款300,000 元等情，雖為被上訴人所
      否認，惟證人即會首酉○○○業到庭證稱確有積欠上訴人
      午○○300,000 元債務，上訴人午○○據以主張以該債權
      與酉○○○對其之死會會款債權140,000 元相抵銷（前揭
      會首之死會會款債務300,000 元係於92年7 月15日之前發
      生，被動債權尚無利息產生），酉○○○對其已無債權可
      請求等語，應屬有據。
    5.上訴人戌○○部分：上訴人戌○○對其有死會1 會部分並
      未爭執，惟主張陳松發亦參加會首酉○○○互助會3 會，
      其中1 個死會，2 個活會，酉○○○尚應給付陳松發2,00
      0,000 元，陳松發移轉對會首之債權160,000 元予上訴人
      戌○○，以之與其對會首酉○○○應繳死會會款債務140,
      000 元及利息抵銷後，其毋庸再給付酉○○○任何金錢等
      語，業據證人即會首酉○○○到庭證稱確實積欠陳松發2,
      000,000 元，又陳松發於94年6 月17日當庭移轉其中債權
      160,000 元予上訴人戌○○並告知債務人酉○○○，自已
      發生債權移轉之效力，上訴人戌○○據以主張與酉○○○
      對其之死會會款債權140,000 元及自92年7 月15日起至94
      年6 月16日止按年息5%計算之利息相抵銷，酉○○○對其
      已無債權可請求等語，應屬有據。
六、綜上，上訴人對訴外人酉○○○既無債務，被上訴人自無從
    代位酉○○○而向上訴人請求。從而，被上訴人基於民法第
    242 條前段訴請上訴人給付前述款項並由渠等代位受領，即
    屬無據，為無理由，應予駁回。原審判決就被上訴人此部分
    之請求，為上訴人敗訴之判決，並依職權宣告假執行，自有
    未洽，上訴意旨就此部分指摘原判決不當，求予廢棄改判，
    為有理由，爰判決如主文所示。
七、本件判決基礎已臻明確，兩造其餘之攻擊防禦方法及訴訟資
    料經本院斟酌後，核與判決不生影響，無一一論述之必要，
    併予敘明。
八、據上論結，本件上訴為有理由，依民事訴訟法第436 條之1
    第3 項、第450 條、第78條、第463 條、第385 條第1 項前
    段，判決如主文。
中    華    民    國    95    年    1     月    19    日
                  民事第一庭  審判長法  官  黃小瑩
                                    法  官  陳靜芬
                                    法  官  高愈杰
以上正本證明與原本無異。
本件判決不得上訴。
中    華    民    國    95    年    1     月    23    日
                                    書記官  高楚安


司法院資訊處製作；財團法人民間司法改革基金會備份。
